【裁判字號】    94,重訴,86
【裁判日期】    951003
【裁判案由】    殺人
【裁判全文】
臺灣高雄地方法院刑事判決              94年度重訴字第86號
公  訴  人  臺灣高雄地方法院檢察署檢察官
被      告  乙○○
選任辯護人  林夙慧律師
上列被告因殺人案件，經檢察官提起公訴（94年度偵字第8838號
），本院判決如下：
    主  文
乙○○殺人，處有期徒刑拾貳年。扣案之水果刀壹支沒收之。
    事  實
一、乙○○具憂鬱症狀態，並因長期受家暴影響，在判斷與認知
    功能上出現明顯的偏差，為精神耗弱之人。其與陳春昇係夫
    妻關係，平時感情不睦，於民國94年4 月14日17時許，在位
    於高雄市左營區○○○路727 巷1 號之住處獨自喝酒，於當
    晚10時之後（確實時間不知），見陳春昇自外返家，乙○○
    即質問陳春昇至何處，雙方進而發生口角爭執，詎乙○○竟
    萌生殺人之犯意，至廚房取出其所有之水果刀1 支，朝陳春
    昇左胸部刺下一刀，再於94年4 月15日凌晨0 時13分許，打
    電話向119 請求送醫，嗣經119 救護車送往國軍左營醫院急
    救，惟陳春昇到院前已因出血性休克死亡。
二、案經高雄市政府警察局左營分局報請臺灣高雄地方法院檢察
    署檢察官偵查起訴。
    理  由
壹、證據能力部分：
一、本件起訴書所引之刑案現場初步紀錄表、國軍左營醫院附設
    民眾診療服務處診斷明書、高雄市警察局函覆之高雄市政府
    警察局刑事鑑識中心現場勘察報告、現場測繪圖、鑑驗書、
    臺灣高雄地方法院檢察署勘（相）驗筆錄、相驗屍體證明書
    、高雄市政府消防局函送之94年4 月15日0 時13分左營區○
    ○○路727 巷1 號緊傷病送醫服務相關錄音光碟及被告報案
    錄音內容勘驗筆錄，均經被告及辯護人於審判程序同意作為
    證據（見本院卷第129 頁），本院審酌上開書面證據為專職
    機關所作成，且對被告涉案情形，具有相當之關聯性，認為
    適當，依刑事訴訟法第159 條之5 第1 項規定，得作為證據
    。
二、就被告及辯護人所提被告之診斷書、受理家庭暴力事件通報
    表等書面證據，亦經檢察官於審判程序同意作為證據（見本
    院審判筆錄第129 頁），本院審酌上開書面證據之作成並無
    外力之影響，對被告涉案情形，亦有相當之關聯性，認為適
    當，依刑事訴訟法第159 條之5 第1 項規定，得作為證據。
三、關於被告94年4 月15日8 時第一次警詢筆錄之證據能力─
  (一)被告及辯護人以該筆錄製作時，被告酒測值高達0.43毫克，
    意識尚未清醒為由，認該筆錄無證據能力。
  (二)查被告於94年4 月15日3 時19分之呼氣酒精濃度固為0.43MG
    /L，惟製作筆錄時間為同日上午8 時許，距測試酒精濃度有
    3 、4 小時之久，以此時間間隔觀之，被告應已有足夠時間
    消退酒意，而無辯護人所陳意識未清醒之情況。
  (三)經本院勘驗該次警詢之錄音帶結果，被告係出於自由意識所
    陳，警詢筆錄之記載內容與錄音帶大致相符。雖被告於警方
    詢問時，回答詢問之警員，多以不知道被害人受傷部位在何
    處，不知如何死亡，不知道被害人為何受傷等語，惟亦自承
    其當時情緒穩定，意識清醒，對於被害人生前疾病、保險狀
    況亦能從容應答（見本院卷第109 －111 頁、警卷第1-5 頁
    ），是本院認該次筆錄作成時被告並無意識模糊情形，且係
    出於其清楚之自由意識所為，應具證據能力。
貳、實體部分：
一、訊據被告就其於上揭時、地，因細故與其夫即被害人陳春昇
    爭吵，確有持刀及被害人受傷流血而死亡之事實固均不諱言
    ，惟辯稱：並無殺人之故意，持刀只是想嚇被害人，不知刀
    如何刺進其身體云云。
二、認定犯罪事實所憑之證據及理由─
  (一)被害人為被告之夫，其於上開時、地因左胸刀刺傷致出血性
    休克於送至醫院前即已死亡之事實，業據被告坦承不諱，並
    經臺灣高雄地方法院檢察署檢察官督同法醫師相驗解剖屬實
    ，有國軍左營醫院附設民眾診療服務處、勘（相）驗筆錄2
    份、相驗屍體證明書1 紙及現場照片、解剖照片附卷可稽。
  (二)被害人之死因經法務部法醫研究所法醫師解剖鑑定後，觀察
    結果為：外表觀察結果：死者為體型健壯，營養狀況良好
    。屍身有僵直、屍斑於背部。左胸刀刺傷。左膝前部有小擦
    傷、左小腿前部有小擦傷、右膝前部有小擦傷，約2 乘1.5
    公分大小。內部傷害證據：左胸穿刺切割傷─入口：距離
    頭頂40公分，距離前中線往左8.5 公分。於左胸部有壹刀刺
    傷。傷口打開為1.7 乘0.5 公分大。閉合為1.7 公分長。刀
    刃位於8 點鐘方向、刀背位於2 點鐘方向。出口：無。途徑
    ：左胸、左側第4 根肋骨至第5 根肋骨肋間隙，心包膜、心
    臟（心中隔、左心室）。傷害：心包膜血液填塞、積血量約
    100 西西。左血胸積血量約180 西西。深度：約10.7公分。
    方向：前往後、左至右、朝下方。意見：左胸刀刺傷為致死
    創傷，從左胸穿過心包膜至心臟：造成心包膜血液填塞及左
    血胸。毒物化學檢驗結果：送驗檢體經檢驗結果含酒精
    53mg/dl （即0.053%），未發現含鴉片類、安非他命類、鎮
    靜安眠藥、農藥及其他常見毒藥物成分。鑑定人對死者死
    因之看法為：死者身體外表檢查於左胸有刀刺傷壹處，穿過
    左胸至心臟、心包膜積血量約100 西西，左胸腔積血量約
    180 西西。毒化學檢驗結果血液中酒精濃度酒醉程度為微醉
    ，死亡原因為左胸刀刺傷致出血性休克死亡，死亡方式為他
    殺。此有法務部法醫研究所（94）醫鑑字第0700號鑑定書一
    份在卷可按（見偵卷第41－48頁）。又案發現場1 樓通往2
    樓鐵製樓梯，由2 樓往下第2 階梯上有1 把沾有血跡水果刀
    ，經鑑驗結果，其上血跡，與被害人血液DNA 之STR 型別相
    符；水果刀刀刃長約12.5cm，刃寬約1.7cm ，與被害人左胸
    部傷口閉合長度約1.7cm 相同，有高雄市政府警察局刑事鑑
    識中心現場勘察報告、現場測繪圖、鑑驗書（見偵卷第17－
    25 頁） ，暨水果刀1 支扣案可資佐證，顯見被害人應係經
    扣案之水果刀刺傷左胸因而造成出血性休克死亡，堪以認定
    。
  (三)案發現場1 樓客廳，西側靠牆之3 人座長條木椅上草席有2
    處少量血跡、長木椅前下方地面上有垂直滴落血跡、1 雙拖
    鞋散落分開，且右拖鞋下有1 根沾有血點之菸蒂，2 樓南側
    起居室有矮桌，矮桌上有1 個小酒杯，裝有疑似酒類飲料，
    被告案發時所穿灰色長褲上血跡，菸蒂及小酒杯口唾液DNA
    及上揭血跡DNA 均與被害人DNA-STR 型別相符，有同上之刑
    鑑識中心現場勘察報告、現場測繪圖、鑑驗書、刑案現場初
    步紀錄表、現場照片10幀、刑事鑑識中心之現場勘察照片92
    幀及複驗勘察照片51幀附卷可參，酌以上揭跡證所在位置以
    及其他房間均未發現血跡，可知被告與被害人發生衝突之處
    應係於1 樓客廳西側靠牆之3 人座長條木椅與長條木桌之間
    。
  (四)就本件案發時間而言，被告於94年4 月14日21時59分58秒及
    22時02分42秒兩次以其0000000000號行動電話與被害人持用
    之0000000000號行動電話通話，嗣於94年4 月15日零時13分
    以家中號碼00-0000000電話向119 求救，以上有通聯調閱查
    詢單附卷可稽（詳偵卷第31、32、35頁），足證被害人遭水
    果刀刺傷時間應係在94年4 月14日22時02分42秒至同年月15
    日零時13分之間無誤。
  (五)被告於警詢陳稱：案發前一週為了被害人有糖尿病無法工作
    ，家庭沒有收入，我們吵了1 、2 天後冷戰不講話；94年4
    月14日下午17時許，我獨自在家喝玉山高梁，未注意被害人
    返家時間，進門後我質問他去哪裡，二人因此爭吵得很厲害
    ，我怕他會打我（以前曾被打過），即至廚房拿出一支水果
    刀，並繼續與他吵，他問我要幹什麼，並抓住我右手腕，我
    有掙扎，並與他拉扯，拉扯後我人坐在地上，被害人則倒在
    我身上左邊，我以雙手攙扶，發現其身上濕濕的都是血等語
    （見警卷第7-11頁）。偵訊亦稱：案發前一星期我與被害人
    吵架，還冷戰，二人心情都不好；扣案水果刀是我拿的，當
    時我們吵得很大聲，有互相拉扯，刀如何刺進被害人身體，
    我不知道，當他倒在我身上時，我才知他受傷了，我抱著他
    ，一直到不能，我才稍微清醒，因此打電話報警等語（見相
    驗卷第3-7 頁）。依法醫師解剖鑑定結果被害人係左胸刀刺
    傷致出血性休克死亡，而由現場跡證，應可認係遭扣案水果
    刀所致，均如前述，加以(1)被告所持水果刀刀刃長約12.5cm
    ，傷口總深度約10.7cm，刀刺傷從心臟表面穿過心中膈、經
    過左心室至左心室後部，刀刃部分幾近完全刺入被害人心臟
    （僅餘約1.8 公分未刺入被害人身體），刺傷被害人之時，
    被告使用力道甚猛，堪以想見；(2)被告與被害人爭吵地點位
    於客廳，惟被告特意至廚房拿取刀械，且選擇人體中最脆弱
    之要害- 心臟，為刺傷被害人之位置；顯見被告於刺傷被害
    人當時，應有置其於死地之殺人故意。又被告於向119 求助
    之電話中，即清晰表明：（接聽人員：發生什麼事？）趕快
    …趕快…（接聽人員：發生什麼事？）我老公快死掉了啊‥
    等語，亦有報案錄音內容勘驗筆錄可憑（見偵卷第48-49 頁
    ），顯知被害人受傷所在及傷勢嚴重，恐有死亡之結果，故
    有「我老公快死掉了」意思之表達，益證其確有殺害被害人
    之故意。
  (六)被告於案發前雖有飲酒，且於案發後之94年4 月15日3 時19
    分，其呼氣酒精濃度為0.43MG/L，惟其自承酒量可飲一瓶玉
    山高梁，且當天係一邊煮菜一邊喝酒（見本院卷第159 頁）
    ，是依被告所述，其對於酒精具有一定之耐受性，除非飲用
    過量，當不致影響其認知及判斷能力。且被告於被告94年4
    月15日零時13分尚能以電話向119 求助，且對於被害人傷重
    可能死亡之情，亦甚清楚。足徵被告案發前所飲用之酒類，
    尚不致影響其一般之認知能力及判斷能力，至為灼然。
  (七)綜上所述，被告案發時顯未因飲用酒類導致喪失或減損認知
    能力與判斷能力，意識仍然清楚，而水果刀為利刃，刺傷人
    體左胸心臟部位將造成嚴重之傷害，足以導致傷重而有致死
    之可能，被告於案發時為44歲之成年人，對此應知之甚詳，
    竟仍手持水果刀刺傷被害人左胸心臟部位，其具有殺人之故
    意，殆無疑義。被告主觀上有殺人之故意，客觀上亦有持用
    水果刀刺傷被害人左胸心臟之殺人行為，是本案事證明確，
    被告殺害被害人之犯行堪以認定。
三、本院對被告辯解之判斷─
    被告及其選任辯護人雖以：被告在家暴部分屬於弱勢的一方
    ，然其是用自殘的方式來紓解，並沒有因此懷恨在心而萌生
    殺害被害人之故意；被告對於死者死亡的原因並不清楚，製
    作第一次警詢筆錄時，被告仍在詢問警員死者的傷口在哪裡
    ，且被告於被害人送醫急救時，情緒激動，於知悉被害人已
    死亡後，還要求死者起來，顯然可見被告行為之前沒有殺人
    的犯意，行為後各種事證亦無法證明被告於案發當時有殺人
    的故意，所以被告應該沒有殺人的故意云云。惟查：
  (一)被告於94年4 月15日零時13分以家中電話向119 求助之電話
    中，清楚表明：趕快…趕快…；我老公快死掉了啊‥等語，
    已如上述，顯然被告知悉被害人受傷甚重，且有致死可能，
    方有此一表現。
  (二)被告於第一次警詢自承：我現在情緒穩定，意識清醒等語，
    然對於如何持刀、被害人傷在何處及如何受傷等細節卻避而
    不談，顯與常情有違。證人丁○○（為被害人急救之醫師
    ）、丙○○（為被害人處理葬儀事宜之人）及甲○○雖證稱
    被告確於被害人送醫急救時有情緒不穩、急躁、歇斯底里情
    形，惟證人丁○○亦證述：當時初步有告訴被告沒有量到生
    命跡象；證人甲○○亦陳稱：我到場時，救護人員把擔架抬
    進屋內，我跟進去；見到被告坐在大理石的椅子上架著被害
    人，見到我時並未說話等語（見本院卷第131 、145 頁），
    顯然被告於救護人員到場時，並未說明被害人被害經過，亦
    未有情緒激動或悲傷反應，與通常親人意外受傷應有之緊張
    或擔心之情緒表現大不相同，是其嗣後所表現之急躁、歇斯
    底里反應，或係事後後悔，或基於激動所致，尚難以上揭情
    緒表現遽認被告無殺人之故意。
  (三)被告於88、89年間曾遭被害人家庭暴力傷害，有驗傷診斷書
    及受理家庭暴力事件通報表等附卷可稽（見本院卷第47-49
    頁），被告自承約案發前一週即與被害人爭吵，並且互不交
    談，案發日被害人返家，被告旋質問其至何處，因而發生激
    烈爭吵，被告甚至行至廚房取出水果刀，是堪信被告係因被
    害人返家後，一言不合，並激起被告前所沈積之忿怒，因而
    萌生殺害被害人之故意，且由被害人所受刀傷位處左胸心臟
    位置，深達10.7公分（刀刃長約12.5公分），傷及心包膜、
    心臟（心中隔、左心室），被告當時之憤怒情緒可想而知，
    而被害人因飲酒微醉之故，未及激烈抗拒，即因傷重倒地，
    終至死亡，是被告及辯護人所辯被告並未因此懷恨在心而萌
    生殺害被害人之故意云云，顯無可採。
四、論罪科刑之理由
  (一)查被告行為後，刑法業於94年2 月2 日修正公布，95年7 月
    1 日起施行，而行為後法律有變更者，適用行為時之法律；
    但行為後之法律有利於行為人者，適用最有利於行為人之法
    律，刑法第2 條第1 項定有明文。又有關新舊法之比較，應
    就罪刑有關之共犯、未遂犯、想像競合犯、牽連犯、連續犯
    、結合犯，以及累犯加重、自首減輕暨其他法定加減原因（
    如身分加減）與加減例等一切情形綜合其全部罪刑之結果而
    為比較（最高法院95年5 月23日95年度第8 次刑事庭會議決
    議參照）。經查：
  (1)被告行為時之刑法第19條第1 項、第2 項規定：「心神喪失
    之行為，不罰。」、「精神耗弱人之行為，得減輕其刑」；
    修正後之刑法第19條則有3 項條文，分別規定：「行為時因
    精神障礙或其他心智缺陷，致不能辨識其行為違法或欠缺依
    其辯識而行為能力者，不罰」、「行為時因前項之原因，致
    其辨識行為違法或依其辨識而行為之能力，顯著減低者，得
    減輕其刑。」、「前二項規定，於因故意或過失自行招致者
    ，不適用之。」。查被告於行為時，其對於外界事務之知覺
    、判斷能力，較普通人之平均程序顯然減退，精神狀態已達
    精神耗弱程度（詳後述），不論依修正前、後之規定，其責
    任能力均符合得減輕其刑之要件，對被告而言，新法並無有
    利之情形。
  (2)次按刑法第271 條之殺人罪，法定本刑為死刑、無期徒刑或
    十年以上有期徒刑，被告行為時之修正前刑法，依第64條第
    2 項規定：死刑減輕者，為無期徒刑，或15年以下12年以上
    有期徒刑，修正後刑法則規定：死刑減輕者，為無期徒刑；
    修正前刑法第65條第2 項規定：無期徒刑減輕者，為7 年以
    上有期徒刑，新刑法則規定無期徒刑減輕者，為20年以下15
    年以上有期徒刑。比較言之，自以修正前刑法較有利於被告
    。
  (3)綜上，綜合觀察全部罪刑比較之結果，就上開修正部分，依
    刑法第2 條第1 項前段規定，應適用行為時法即舊法之規定
    ，對被告較為有利。
  (二)按刑法上之心神喪失或精神耗弱，應依行為時精神障礙程度
    之強弱而定，如行為時之精神，對於外界事務全然缺乏知覺
    理會及判斷作用，而無自由決定意思之能力者，為心神喪失
    ；如此項能力並非完全喪失，僅較普通人之平均程度顯然減
    退者，則為精神耗弱；是否已達刑法上之心神喪失或精神耗
    弱之程度，應以行為時之精神狀態判斷之。被告於本件行為
    時之精神狀態，經本院委請高雄市立凱旋醫院鑑定結果，認
    「(1)案主（即被告）的精神科診斷為：案主有長期酗酒情形
    ，案發當時除具有憂鬱症外，並併有睡眠障礙。(2)案主與被
    害人互為家暴之加害人，也是被害人，若不計入此次的殺人
    事件，案主在家暴的過程中大抵是屬於較為弱勢的一方。(3)
    案主在涉案當時有明顯酒精濫用情形，且案主在涉案前一段
    時間有憂鬱症狀態，加上長期家暴影響，導致雙方常以慣性
    模式來處理爭執，導致案主在判斷與認知功能出現明的偏差
    。目前沒有確切資料顯示案主案發當時的飲酒量，故無法明
    確推估案發當時案主的身體酒精濃度，僅能推估應比0.43高
    ，綜合研判案主在行為當時的精神狀態至少已經到達『嚴重
    精神耗弱』的程度。」等情，有該院95年3 月10日高市凱醫
    成字第0950001465號函附之精神鑑定書在卷可憑（見本院卷
    第85-92 頁）。本院參酌上開鑑定結果，並審酌被告於本案
    行為時因其具有憂鬱症併有睡眠障礙，加以處於家暴較弱勢
    之一方，長期受家暴影響，致其對於外界事務之知覺、判斷
    能力出現明顯之偏差，較普通人之平均程度顯然減退，確已
    處於精神耗弱之狀態。
  (三)核被告所為，係犯刑法第271 條第1 項之殺人罪。被告於案
    發時，確實處於精神耗弱之狀態，業如前述，爰依修正前刑
    法第19條第2 項規定，減輕其刑。並審酌被告與被害人為夫
    妻關係，未思以其他方式致力改善彼此間不良之相處模式，
    竟萌生殺意，殺害被害人，除剝奪他人生命之外，並造成被
    害人家屬難以彌補之傷痛，犯後猶飾詞卸責，未能坦認犯行
    ，態度不佳，惟念其因受家暴之影響，而於精神耗弱之狀態
    下所犯，犯後業與被害人家屬達成和解，有和解書在卷可稽
    （見本院卷第174-183 頁）等一切情狀，量處主文所示之刑
    ，以資懲儆。
  (四)扣案水果刀係被告所購，業據其於審理中陳明在卷（見本院
    卷第163 頁），自為其所有無誤，且係供犯本件殺人罪所用
    之物，自應依刑法第38條第1 項第2 款諭知沒收。
據上論斷，應依刑事訴訟法第299 條第1 項前段，刑法第2 條第
1 項前段、第271 條第1 項、修正前刑法第19條第2 項、刑法第
38條第1 項第2 款，判決如主文。
中    華    民    國    95    年    10    月    3     日
                  刑事第六庭   審判長法  官  黃建榮
                                     法  官  林柏壽
                                     法  官  李  蓓
以上正本證明與原本無異。
如不服本判決，應於收受送達後10日內向本院提出上訴書狀（應
附繕本）。
中    華    民    國    95    年    10    月    3     日
                                     書記官  何慧娟


司法院資訊處製作；財團法人民間司法改革基金會備份。
